高雄高等行政法院判決　　　　　　　　　　　　　九十年度訴字第一六二七號
　　　　　　　　　　　　　　　.
　　原　　　告　台南集義股份有限公司
　　代　表　人　甲○○董事長
　　訴訟代理人　丙○○
　　被　　　告　台南市稅捐稽徵處
　　代　表　人　乙○○　○○
　　訴訟代理人　戊○○
　　　　　　　　丁○○
右當事人間因印花稅事件，原告不服台南市政府中華民國九十年六月七日南市法濟字
第二一八０六六號訴願決定，提起行政訴訟，本院判決如左：
　　主  文
原處分及訴願決定均撤銷，被告應作成返還原告新台幣參拾貳萬壹仟壹佰柒拾參元之
退稅處分。
訴訟費用由被告負擔。
    事  實
甲、事實概要：
緣原告於民國（下同）八十五年二月二十八日向合作金庫購買印花稅票新台幣（下同
）三二一、一七三元，實貼於六份不動產買賣契約書中，依印花稅法第五條第五款規
定，該項契約書原非印花稅課稅範圍，原告乃依稅捐稽徵法第二十八條規定，於八十
九年十月十七日向被告請求退回溢繳稅款，經被告否准其請，原告不服，循序提起訴
願，而經遭決定駁回，乃向本院提起行政訴訟。
乙、兩造之聲明：
一、原告聲明求為判決：
（一）原處分及訴願決定均撤銷。
（二）被告應作成返還原告三二一、一七三元之退稅處分。
二、被告聲明求為判決：
（一）原告之訴駁回。
（二）訴訟費用由原告負擔。
丙、兩造主張之理由：
一、原告起訴意旨略謂：
（一）按稅捐稽徵法第二十八條規定：「納稅義務人對於因適用法令錯誤或計算錯誤
      溢繳之稅款，得自繳納之日起，五年內提出具體證明申請退還．．．。」原告
      於八十五年二月二十八日購買印花稅票實貼於私契上，迄八十九年十月十七日
      申請退稅，尚在稅法規定五年內提出申請。又印花稅法第五條第五款規定：「
      印花稅以左列憑證為課稅範圍：五、典賣、讓受及分割不動產契據：指設定典
      權及買賣、交換、贈與、分割不動產所立憑以向主管機關申請物權登記之契據
      。」。本案所實貼之土地買賣合約是屬買賣雙方保存之私契，而非向主管機關
      申請物權登記之公契，故非屬印花稅課稅範圍，依法免貼印花。印花稅法第十
      條規定：「貼用印花稅票，應由納稅義務人於每枚印花稅票與原件紙面騎縫處
      ，加蓋圖章註銷之，個人得以簽名或畫押代替圖章，但稅票連綴，無從貼近原
      件紙面騎縫者，得以稅票之連綴處為騎縫註銷之。」及同法第十一條規定：「
      印花稅票經貼用註銷者，不得揭下重用。」，上述二法條即是規定印花稅票貼
      用註銷方式及貼用註銷後，不得揭下重用。
（二）原告於提起訴願時，遭訴願決定機關即台南市政府以「本件系爭契據，並未在
      原件與印花稅票連綴處加蓋圖章註銷，且貼用印花之紙張與系爭契據間亦無加
      蓋騎縫，其納稅手續並未完成，該購買之『印花稅票』至多僅屬訴願人之財產
      ，訴願人納稅手續未完成，未達到印花稅繳納之法律效果。」為由，予以否准
      退稅，然原告所實貼之印花，由於金額達三十餘萬元，而每張印花面額最高為
      一００元，共計貼用三千多張，而每張印花之連綴處百分之百確已銷花，沒有
      一張有完整未予註銷者，僅是小部份與原件連綴處或騎縫處有所疏漏（此少許
      瑕疵業已補正），訴願決定據此認定「已註銷之印花稅票」尚屬原告之「財產
      」，試問此已經註銷之印花稅票尚可揭下重用？是否仍對原告未來能產生經濟
      效益？否則為何視為原告之「財產」並據以駁回原告之訴願。再者原告於八十
      五年二月二十八日向合作金庫購買印花稅票三二一、一七三元時，國庫即經合
      作金庫之手收入該筆稅款，該筆印花全數實貼於可免稅之六份土地買賣書中，
      並已全數銷花，除非法令允許實貼印花稅票可揭下重用，否則原告所繳納之款
      項並無對價，亦無法定義務。況印花稅法第十一條亦明定印花稅票經實貼註銷
      者，不得揭下重用。故被告理應退稅，否則即對國庫產生不當得利，應非法之
      所許。
（三）次按財政部六十一年七月五日台財稅第三五五四三號函所指之「公定買賣契約
      書」，原告於辦理土地移轉過戶時，由土地代書向地政機關完成納稅及登記手
      續，本案實貼印花之「私契」與上開釋函所述並無關。況依財政部七十七年八
      月十二日台財稅第七七０一二九八八五號函規定：「收受匯票、本票、支票所
      出具之收據免稅。」。原告所收受之款項均為支票，依該函規定亦免稅。又財
      政部七十九年七月九日台財稅七九０二一０六三八號函規定：「實貼印花稅票
      案件亦得適用退稅規定。」原告於八十二年、八十三年、八十四年訂定買賣時
      ，公契已依法貼花繳稅，至於私契部份因依法免稅故並未貼花，而是八十五年
      二月間，南區國稅局稅查帳時，當時之會計員不諳稅法規定，誤認為私契為應
      稅憑證，況財政部四十四年五月二十四日台財稅發第三０四號令規定：「應稅
      憑證於查獲違章前補貼者免罰。」，故而向合作金庫購買印花實貼於六份合約
      上。此外，課稅應依事實與證據不得僅憑推斷，原告所述均為事實，有合作金
      庫購買水單，有經國稅局查帳核定之帳冊憑證，有已實貼銷花之合約書。
（四）原告同時於八十五年二月二十八日購買補貼，且依六份合約所須貼花金額，分
      別開立六張水單，水單金額與六份合約貼花金額相符，共購買金額亦與帳載金
      額（原告誤載為「融」字）相符，此均有原告依法取得之水單足證，至於合作
      金庫之作業情形如何，非可歸咎原告，況購買日期與帳載相符，購買金額與帳
      載支出及貼花金額完全相符，已足資證明所購買之印花，全部實貼於合約上，
      否則合約上實貼之三二一、一七三元如此大額之印花自何而來？而原告所購買
      之同額印花又去向何處？而兩者間金額又何以分毫不差？均足證確屬同一。又
      原告於八十五年二月間購買印花稅票，實貼於六份私契上，每枚並已註銷，故
      依印花稅法第十一條規定，不得揭下重用，而國庫於八十五年二月時即經合作
      金庫之手，收取該筆稅款，然因訴願決定機關認為與原件連綴處、騎縫處未予
      註銷，視為印花稅票尚為原告「財產」予以駁回，已不合相關法令規定，而被
      告於行政訴訟答辯狀中，認為原告在先前已註銷之印花稅票之騎縫上補正是「
      故意」銷毀印花稅票之行為更屬荒謬，已實貼註銷之印花稅票，除了可視為「
      財產」，補正騎縫倘視為「故意」銷毀，與法令及稽徵機關釋函相違，理由牽
      強，確難令人信服。為此訴請判決如聲明所示等語。
二、被告答辯意旨略謂：
（一）按「印花稅以左列憑證為課徵範圍：五、典賣、讓受及分割不動產契據：指設
      定典權及買賣、交換、贈與、分割不動產所立憑以向主管機關申請物權登記之
      契據。」「應納印花稅之憑證，於書立後交付或使用時，應貼足印花稅票；．
      ．．。」，「納稅義務人對於因適用法令錯誤或計算錯誤溢繳之稅款，得自繳
      納之日起五年內提出具體證明，申請退還；逾期未申請者，不得再行申請。」
      ，「法律上推定之事實無反證，無庸舉證」，分別為印花稅法第五條第五款，
      同法第八條第一項前段，稅捐稽徵法第二十八條，民事訴訟法第二百八十一條
      （行政訴訟法第一百七十六條規定準用）所明定。次按「買賣不動產所用之『
      公定買賣契約書』，倘批註『本買賣價款於立約日已如數交付出賣人無訛』，
      並經出賣人加蓋私章，表示價款收清，如未另具收據，即屬代替收據性質，應
      由收款人依法貼用印花稅票。」財政部六十一年七月五日台財稅第三五五四三
      號函亦有明釋。另「當事人主張事實應負舉證責任，倘其所提出之證據不足為
      主張事實之證明，自不能認其主張之事實為真實」最高行政法院（前行政法院
      ）三十六年判字第十六號著有判例。依照印花稅法第七條規定，銀錢收據都要
      貼印花，私契部分要貼千分之四，公契部分要貼千分之一。
（二）原告既以適用法令錯誤作為申請退還印花稅之理由，亦即係誤認非屬印花稅課
      稅範圍之私契為應課印花稅契據，準此，依首揭民事訴訟法第二百八十一條規
      定，自應推定其上開契據原告係誤認為應按照印花稅法相關規定實貼印花稅票
      之契據。按印花稅法第八條規定：「應納印花稅之憑證，於書立後交付或使用
      時，應貼足印花稅票．．．。」。本案原告檢附不動產買賣契約書係分別於八
      十三年六月二十九日、八十二年九月十三日、八十四年一月二十七日、八十四
      年三月三十日、八十四年一月二十七日、八十三年十一月十七日所書立，依上
      揭規定，應於書立後交付或使用時貼立，如原告本次訴訟理由主張其私契原本
      所貼印花確有與原本加蓋騎縫章係屬真實，則原告申請退稅日期八十九年十月
      十七日，經核已逾稅捐稽徵法第二十八條規定五年內申請之期限，被告不予退
      稅，原無不合。
（三）原告提出合作金庫水單，主張係於八十五年二月二十八日購買印花稅票，惟據
      向印花稅票代售單位合作金庫查詢，該水單係置於櫃台，由購買人視需要自行
      填具，該單僅能證明有購買該金額之印花稅票，為費用核銷之憑證，並不能證
      明所購買之印花稅票是否已貼用或貼用在何項憑證契據上。且因印花稅票並無
      記名，無法證明原告所主張貼用於系爭契據上之印花稅票即係該日所購用者。
      被告無法從其水單金額據以認定系爭契據係於何時貼用印花稅票，故該水單並
      無法作為原告主張所購印花稅票確屬供本案各憑證使用之證明；況如台南市○
      ○段二一０四、二一０八地號兩筆土地，契約金額為七六、六一二、九六五元
      ，應貼印花為七六、六一二元，其印花稅票收據卻為五三、一五三元，亦與主
      張之事實不符。另按原告訴願時之說明，係因國稅局查帳，故誤補貼，惟原告
      未能舉出相關證明文件以實其說；原告如係同時於八十五年二月二十八日購買
      補貼，何以又分別開立水單，亦與常情不符。
（四）再查「貼用印花稅票，應由納稅義務人於每枚稅票與原紙面騎縫處，加蓋圖章
      註銷之，個人得以簽名或畫押代替圖章。但稅票連綴，無從貼近原件紙面騎縫
      者，得以稅票之連綴處為騎縫註銷之。」印花稅法第十條定有明文，依原告前
      於申請退稅時所檢附之本件系爭契據影印本並未在原件與印花稅票連綴處加蓋
      圖章註銷，且貼用印花之紙張與系爭契據之間亦無加蓋騎縫章，其納稅手續並
      未完成，溢繳稅款事實亦無從發生。如是項騎縫章係在提起本件訴訟時蓋上者
      ，即與原申請退稅之事實無關，因課稅之基準應以課稅當時之事實為憑，不能
      以事後變更之事實而撤銷原處分認定之事實，此為當然之理，否則任何人均可
      於事實認定後變更事實，以求撤銷原處分，國家之課稅處分即無成立之餘地，
      原告是項行為，係屬故意銷毀印花稅票之行為，對是項行為目前亦無得予退還
      稅款之規定存在，是以原告所舉事證，既無法證明係屬真實，依行政法院三十
      六年判字第十六號判例規定，自不能認其主張之事實為真實，原處分據以否准
      其退稅之申請及訴願決定遞予維持，並無違誤不當，原告之訴顯無理由，請判
      決駁回之。
   理  由
一、按「納稅義務人對於因適用法令錯誤或計算錯誤溢繳之稅款，得自繳納之日起五
    年內提出具體證明，申請退還；逾期未申請者，不得再行申請。」、「印花稅以
    左列憑證為課徵範圍：五、典賣、讓受及分割不動產契據：指設定典權及買賣、
    交換、贈與、分割不動產所立向主管機關申請物權登記之契據。」、「應納印花
    稅之憑證，於書立後交付或使用時，應貼足印花稅票；其稅額巨大不便貼用印花
    稅票者，得請由稽徵機關開給繳款書繳納之。公私營事業組織所用各種憑證應納
    之印花稅，於報經省（市）主管印花稅機關核准後，得彙總繳納；其辦法由財政
    部定之。」、「貼用印花稅票，應由納稅義務人於每枚稅票與原件紙面騎縫處，
    加蓋圖章註銷之，個人得以簽名或畫押代替圖章。但稅票連綴，無從貼近原件紙
    面騎縫者，得以稅票之連綴處為騎縫註銷之。」及「印花稅票經貼用註銷者，不
    得揭下重用。」分別為稅捐稽徵法第二十八條暨印花稅法第五條第五款、第八條
    、第十條、第十一條所明定。次按「以實貼方式繳納之印花稅，如有適用法令錯
    誤或計算錯誤溢激之稅款，亦得適用稅捐稽徵法第二十八條之規定。」亦據財政
    部以七十九年七月九日台財稅字第七九０二一０六三八號函釋在案。
二、經查，本件原告分別與訴外人洪德明、廖學林、李榮欽、黃金寶、江清豐暨陳柏
    憲、黃木村暨康助世及曾順芳等人，於八十四年一月二十七日、八十四年三月三
    十日、八十四年一月二十七日、八十二年九月十三日、八十三年六月二十九日、
    八十三年十一月十七日訂立不動產買賣契約書共六份，該契約書為留存之私契，
    並未於書立後交付使用及其上已貼印花稅票等事實，為原告陳明在卷，亦為被告
    所不爭執，復有上開不動產買賣契約書影本共六份附於原處分卷可稽，堪信為真
    實。故前揭原告所留存之不動產買賣契約書六份，並非用以向地政機關申請物權
    登記之契據，確非屬印花稅法第五條第五款規定所課徵之憑證，原即無須繳納印
    花稅，堪予認定。次據證人即原告離職職員陳梅香於本院調查中到庭證述：「本
    件是因為八十五年二月份國稅局要來查帳，當時私契沒有貼印花，但是國稅局要
    來查看土地買賣之情事，我們總經理去請教人家，說要貼印花，所以才貼，當時
    我們詢問會計師，他們說要貼印花，所以才購買印花來貼，八十五年二月二十八
    日提領三二一、二００元購買了三二一、一七三元，所以確實是這時間購買的。
    」等語，並庭呈中國信託商業銀行存摺影本為證，足認系爭印花稅票係於八十五
    年二月二十八日所購，貼用於前揭不動產買賣契約書之事實，確屬真實。抑且，
    依證人所提之中國信託商業銀行存摺影本記載，八十五年二月二十八日自該銀行
    提領現金三二一、二００元，比對卷附八十五年二月二十八日合作金庫所開立之
    六張水單影本金額為三二一、一七三元，時間及金額均相符合。因之，原告主張
    其於八十五年二月二十八日向合作金庫購買印花稅票實貼於系爭六份不動產買賣
    契約書上之事實，洵堪採信。被告抗辯原告未能舉證證明前揭水單申購之印花，
    確實貼用於系爭不動產私契乙節，即無可採。
三、被告另辯稱：原告檢附不動產買賣契約書係分別於八十三年六月二十九日、八十
    二年九月十三日、八十四年一月二十七日、八十四年三月三十日、八十四年一月
    二十七日、八十三年十一月十七日所書立，依首揭印花稅法第八條規定，應於書
    立後交付或使用時貼立，如原告主張其私契原本所貼印花確有與原本加蓋騎縫章
    係屬真實，則原告申請退稅日期八十九年十月十七日，經核已逾稅捐稽徵法第二
    十八條規定五年內申請之期限，被告不予退稅，原無不合云云。然按財政部七十
    七年八月十二日台財稅第七七０一二九八八五號函釋意旨略謂「書立收到票據（
    包括匯票、本票及支票等）所出具之收據，非屬銀錢收據性質，應免貼用印花稅
    票。」。查系爭不動產買賣契約書六份皆以支票付款，有卷附原告對黃金寶、江
    清豐、李榮欽、洪德明、廖學林、康助世所開立之發票金額與付款支票可憑，揆
    之上揭函釋，本件不動產買賣契約係以支票交易，自應屬免貼用印花稅票者，至
    為顯然。再者，本件原告所訂立之不動產買賣契約書六份，並非用以向地政機關
    申請物權登記之契據，非屬印花稅法第五條第五款規定所課徵之憑證，亦無須繳
    納印花稅，業如前述，是本件原無印花稅法第八條規定適用，原告誤認而予貼足
    印花稅票，即有適用法令錯誤情形。復參酌前證人陳梅香證述，實貼印花稅票日
    期確為八十五年二月二十八日以後，則稅捐稽徵法第二十八條所規定之五年期限
    ，應自八十五年二月二十八日起算，尚未逾五年之期限，被告謂已逾五年之申請
    期限云云，亦無可採。末依前揭印花稅法第八條係規定，應納之印花稅之憑證，
    應於書立後交付或使用時貼足，是於使用前貼足印花稅票即符規定，此參酌財政
    部八十四年七月五日台財稅字第八四一六三一四三九號函釋亦認：「買賣不動產
    所立之契據，依印花稅法第五條第五款規定，應以持向主管機關申請物權登記之
    契據為課稅憑證，並應於辦理上開手續時貼足印花稅票。」，則印花稅法第五條
    第五款所規定之契據，得以申請物權登記或實際使用時作為貼用印花稅之時點，
    非如被告所稱於書立不動產買賣契約時即應貼用印花稅票，被告前詞所辯，容屬
    有誤，難以採酌。
四、再按「貼用印花稅票，應由納稅義務人於每枚稅票與原件紙面騎縫處，加蓋圖章
    註銷之，個人得以簽名或畫押代替圖章。但稅票連綴，無從貼近原件紙面騎縫者
    ，得以稅票之連綴處為騎縫註銷之。」及「印花稅票經貼用註銷者，不得揭下重
    用。」分別為前揭印花稅法第十條、第十一條所明定，本件不動產買賣契約書上
    所貼用之印花稅票，在申請退稅時所檢附之契據影印本雖未在原件與印花稅票連
    綴處加蓋圖章註銷，且其貼用印花之紙張與系爭契據之間亦無加蓋騎縫章之情形
    ，然於事實審言詞辯論終結前，原告業依首揭規定，加蓋圖章註銷之，有卷附之
    不動產契約及所附註銷之印花稅票可憑，是其納稅手續業已完成，再依同法第十
    一條規定，系爭印花稅票亦不得揭下重用，確已無從使用，從而原告確因適用法
    令錯誤而溢繳稅款。因之，原告依稅捐稽徵法第二十八條規定，向被告申請退還
    溢繳印花稅款三二一、一七三元，洵非無據，應認原告之訴為有理由。茲被告予
    以否准其請，即非適法；訴願決定予以維持，亦有未洽，爰將原處分及訴願決定
    均予撤銷，並命被告作成返還原告三二一、一七三元之退稅處分，以昭折服。
五、據上論結，本件原告之訴為有理由，爰依行政訴訟法第二百條第三款、第九十八
    條第三項前段，判決如主文。
中　　　華　　　民　　　國    九十一　　年　  　一　　　月　　三十一　　日
                              高雄高等行政法院第三庭
                                          審判長法官  林茂權
                                          法      官  邱政強
                                          法      官  蘇秋津
右為正本係照原本作成。
如不服本判決，應於判決送達後二十日內向本院提出上訴書狀，其未表明上訴理由者
，應於提起上訴後二十日內向本院提出上訴理由書（須按對造人數附繕本）；如於本
判決宣示或公告後送達前提起上訴者，應於判決送達後二十日內補提上訴理由書（須
附繕本）。未表明上訴理由者，逕以裁定駁回。
提起上訴應預繳送達用雙掛號郵票七份（每份三十四元）。
中　　　華　　　民　　　國    九十一　　年　  　一　　　月　　三十一　　日
                                          法院書記官  陳嬿如
